臺灣高等法院臺南分院刑事判決　　　　100年度上訴字第674號
上　訴　人
即　被　告　鍾登燦
選任辯護人　古富祺律師
上列上訴人因毒品危害防制條例案件，不服臺灣嘉義地方法院10
0年 度訴字第147 號中華民國100 年5 月24日第一審判決（起訴
案號：臺灣嘉義地方法院檢察署100 年度偵字第231 號），提起
上訴，本院判決如下：
    主  文
原判決關於如附表編號六所示暨定應執行刑部分均撤銷（原判決
關於如附表編號一至五所示部分，業經撤回上訴確定）。
鍾登燦販賣第一級毒品，處有期徒刑拾伍年月。未扣案之販賣
第一級毒品所得財物新臺幣壹仟陸佰元沒收之，如全部或一部不
能沒收時，以其財產抵償之。未扣案之裝置門號0000000
000號行動電話壹支（不含搭配使用之SIM 卡）沒收，如全部
或一部不能沒收時，追徵其價額。
    事  實
一、鍾登燦明知海洛因係毒品危害防制條例第2 條第2 項第1 款
    所規定之第一級毒品，非經許可不得販賣，竟基於意圖營利
    販賣第一級毒品海洛因之犯意，以門號0000000000號行動電
    話作為聯絡販賣毒品之工具，於民國98年9 月2 日晚上6 時
    41分許持用門號0000000000號行動電話與持用門號00000000
    00號行動電話之羅素月聯絡購買海洛因事宜後，相約在嘉義
    縣新港橋附近，於同日晚上6 時51分許二人再以上開行動電
    話聯絡，羅素月表示要購買新臺幣（下同）2,000 元，但先
    拿1, 600元給被告，經鍾登燦允諾後，而於同日稍後在該處
    ，鍾登燦以一手交錢一手交貨之方式，將海洛因2 包販賣予
    羅素月，並自羅素月處得款1,600 元。
二、案經臺灣雲林地方法院檢察署自動檢舉並呈請臺灣高等法院
    臺南分院檢察署檢察長命轉臺灣嘉義地方法院檢察署檢察官
    偵查起訴。
    理  由
一、證據能力之說明：
  (一)按被告以外之人於審判外之言詞或書面陳述，除法律有規定
    者外，不得作為證據；證人、鑑定人依法應具結而未具結者
    ，其證言或鑑定意見，不得作為證據，刑事訴訟法第158 條
    之3 、第159 條第1 項分別定有明文。查證人羅素月於警詢
    中所為之陳述，乃被告以外之人於審判外所為之陳述，且無
    刑事訴訟法第159 條之1 至第159 條之5 所列各款情形，依
    同法第159 條第1 項之規定，不得作為證據。
  (二)證人羅素月於檢察官偵訊中所為之陳述，係以證人之身分具
    結作證，而現階段刑事訴訟法規定檢察官代表國家偵查犯罪
    、實施公訴，依法其有訊問被告、證人及鑑定人之權，證人
    、鑑定人且須具結，而實務運作時，檢察官偵查中向被告以
    外之人所取得之陳述，原則上均能遵守法律規定，不致違法
    取供，其可信度極高，職是，被告以外之人前於偵查中已具
    結而為證述，除反對該項供述得具有證據能力之一方，已釋
    明「顯有不可信之情況」之理由外，不宜遽指該證人於偵查
    中之陳述不具證據能力。是以，上開證人於偵查中所為之陳
    述，雖屬傳聞證據，然其於偵查中所為證言，均經具結，符
    合取證之合法程序，而被告及其辯護人均未能釋明上開陳述
    有何「顯不可信之情況」，且於客觀之外部情狀上，難認有
    何顯不可信之情狀，依刑事訴訟法第159 條之1 第2 項規定
    ，應為傳聞證據之例外，具有證據能力。至於辯護人稱證人
    羅素月於偵查及審理中所述之證述有矛盾之處等語，此為該
    證人羅素月證述之證明力問題，與其證述具有證據能力不生
    影響，併予敘明。
  (三)按被告以外之人於審判外之陳述，經當事人於審判程序同意
    作為證據，法院審酌該言詞陳述或書面陳述作成時之情況，
    認為適當者，亦得為證據；刑事訴訟法第159 條之5 第1 項
    定有明文。查被告鍾登燦及辯護人對於以下公訴人所提出之
    其餘證據，其中傳聞證據部分均表示無意見（見本院卷第
    114 頁背面至第116 頁），且經本院於審理程序逐一提示予
    被告及辯護人表示意見，被告及辯護人均未於言詞辯論終結
    前聲明異議。經審酌上開證據資料製作時之情況，並無違法
    不當之瑕疵，以之作為證據應屬適當，且被告於程序上之彈
    劾詰問權利已受保障等情，而認卷附各傳聞證據合於刑事訴
    訟法第159 條之5 第1 項之規定，均具證據能力。
  (四)訊問受訊問人，對於受訊問人之訊問及其陳述，應當場制作
    筆錄（刑事訴訟法第41條第1 項第1 款參照），筆錄乃依法
    記載受訊問者原始供述之派生文書證據。關於被告或犯罪嫌
    疑人之訊問及其記錄，刑事訴訟法特設有應全程連續錄音，
    必要時並應全程連續錄影，筆錄內所載被告或犯罪嫌疑人之
    陳述與錄音或錄影之內容不符者，原則上其不符之部分，不
    得作為證據等規定（刑事訴訟法第100 條之1 第1 項、第2
    項、第100 條之2 參照），而（詢）訊問證人則未有明文。
    惟上開規定立法理由之一，在於以錄音或錄影擔保筆錄記載
    與受訊問人之陳述相符，兩者倘有齟齬，何故以錄音或錄影
    之內容為準？良以機械性之錄音或錄影，較諸曾經人為解讀
    整理要旨後所製作之筆錄文書，明顯能如實完全重現受訊問
    者之原始供述，契合直接審理之旨趣。此一目的性之追求，
    於（詢）訊問告訴人時之筆錄記載與錄音或錄影，核有相同
    之基礎。故偵查中（詢）訊問證人，倘卷證兼有供述筆錄及
    其錄音或錄影可考者，基於真實發現之考量，斷無排斥其原
    始供述之錄音或錄影之理由。兩者若有出入，除積極之矛盾
    、錯誤，當以錄音或錄影為準外，關於筆錄所不及備載之消
    極缺漏，理亦應由錄音或錄影所呈現之原始供述內容加以補
    足，經以適當之設備顯示其影音內容並踐行法定調查程序後
    ，應綜據為審理之證據資料。查本案證人羅素月於99年2 月
    8 日偵訊時之陳述，依法製作偵訊筆錄在卷，經本院準備程
    序當庭勘驗（本院卷第89頁）其偵訊問答所錄製之錄音內容
    ，筆錄之記載問答要旨固然無誤，惟證人羅素月之其餘供述
    則不盡完備，容有未能完全揭露之闕漏，是證人羅素月直接
    供述之原始樣貌，攸關被告被訴犯罪嫌疑之釐清，自應列入
    本院當庭勘驗並逐字逐句翔實記載問答內容之偵訊供述譯文
    （詳本院卷第89至95頁背面），俾為完整週延之調查。
二、訊據被告固坦承羅素月確有如事實欄一、所示時間、地點及
    以0000000000號行動電話門號與其使用之0000000000號行動
    電話聯絡購買毒品及交付海洛因等情，惟矢口否認有何販賣
    第一級毒品海洛因犯行，辯稱伊該次是販賣2,000 元的安非
    他命0.6 公克給羅素月，伊該次雖同時雖有交付大約可施用
    2 次的量的海洛因給羅素月，但未拿錢（見本院卷第117 頁
    ）云云。經查：
  (一)證人羅素月於偵訊中結證：門號0000000000號係伊自98年初
    開始使用迄今，98年9 月2 日該次向被告買海洛因2 包，交
    付1,600 元給被告，當時約在北港路警局對面小路旁橋下往
    高鐵方向之新港鄉內，伊騎機車，被告開黑色瑟菲若（英文
    音譯）的車，伊先到，被告開車至伊旁邊，將車窗搖下，並
    拿2 包海洛因給伊，海洛因用夾鍊袋裝，伊交付1,600 元給
    被告，被告給的海洛因數量價值是2,000 元，故欠400 元，
    伊係以注射方式施用海洛因，約用了2 、3 次等語綦詳（見
    本院卷第第89至95頁背面之勘驗結果，99年度他字第749 號
    第37頁有關「鍾登燦拿『1 包』海洛因給我」之記載，依上
    開勘驗結果應為「2 包」海洛因）。並有證人羅素月於98年
    9 月2 日晚間6 時41分撥打被告使用之門號0000000000號行
    動電話通訊監察譯文在卷可憑，觀之前揭譯文（見99年度他
    字第749 號第35頁），被告答稱：「（羅素月問：你現在女
    生都沒有了嗎？）一點點怎樣？」、「（羅素月問：一點點
    可以嗎？）可以，要怎樣？」、「（羅素月問：我現在靠近
    粥魚寮（台語音譯）這裡可以見面嗎？）可以」；證人羅素
    月於同日晚間6 時51分撥打上開電話，被告答稱：「（羅素
    月問：我跟你拿二，我先拿一六給你，我先拿一千六給你）
    好」等語，與其上開偵查中證述相符，佐以證人羅素月於審
    理中證稱：軟的應該是女孩子是海洛因，硬的是安非他命，
    98 年9月2 日晚間6 點41分是打給被告，其中說到『你現在
    女生都沒有了嗎？』是問被告有沒有海洛因等語（見原審卷
    第77頁、第108 至109 頁），足徵證人羅素月確實知悉海洛
    因及安非他命之代號分別為軟的、硬的；女生、男生等情至
    為明確。則自上開2 通電話前後對話內容觀之，證人羅素月
    當日係問被告有無海洛因，並詢問『一點點可以嗎』，可見
    證人羅素月當時亟需購買海洛因，縱然數量甚微，其亦可接
    受甚明，復以被告答稱：『一點點怎樣』、『可以』，足見
    被告主動應允販賣海洛因至屬灼然；又前揭2 通電話相隔不
    過10分鐘，證人羅素月亦結證確係交付1,600 元與被告，是
    該金額自係被告應允販賣海洛因後，證人羅素月即交付與被
    告之對價核與一般經驗法則無悖。
  (二)被告供稱：海洛因1 錢25,000元，安非他命1 錢價格不一定
    等語（見原審卷第129 頁），足見二者價格不同；又購毒者
    所欲購買之數量並非每次皆同，如未事先聯繫，販毒者即無
    從知悉購毒者所需數量；另以販賣第一級毒品乃國家法定明
    文所禁止，其法定刑為死刑、無期徒刑，販毒者自無甘冒遭
    逢查緝之風險而隨身攜帶各類或數量充足之毒品以供購毒者
    挑選之可能，是自上開譯文觀之，證人羅素月均未提及任何
    有關安非他命之代號或暗語，並僅詢問有無海洛因等情，足
    證證人羅素月當次並無購買安非他命。再對照證人羅素月於
    偵查中證述：其於98年10月31日所購買之安非他命係在後庄
    軍輝路上全家便利商店，非被告拿貨，係被告叫其朋友拿貨
    給伊，當次購買之毒品以燒烤方式施用；於98年9 月2 日所
    購買之海洛因係被告交付，當次購買之毒品以注射方式施用
    等語（見99年度他字第749 號第37至37頁背面、本院卷第95
    頁），觀證人羅素月就上開2 次所購買之毒品為何明確可辨
    ，且就當時交付方式、交付者乃至被告如何至交付地點等細
    節交代詳明，再佐以其就毒品之施用方式亦異，益證其於98
    年9 月2 日當次並未購買安非他命，是證人羅素月當日所交
    付之1,600 元顯係購買海洛因之對價等情，自堪採認。
  (三)證人羅素月雖於原審100 年4 月21日審理中改稱，伊於98年
    9 月2 日係向被告購買安非他命，伊於偵查中之所以證稱係
    向被告購買海洛因係因緊張而記錯販賣海洛因者為被告，嗣
    於同年5 月10日審理中又改稱伊於上開時間問被告有無海洛
    因，但當次係購買安非他命，海洛因係向被告要的，被告同
    時交付海洛因及安非他命云云（見原審卷第75頁、第108 至
    109 頁），苟證人羅素月其後於原審審理中所稱，其向被告
    索取海洛因之證述為真，何以於前次審理中隻字未提，反證
    稱係因緊張而記錯販毒者？苟其於前次審理中證述為真，何
    以於其後審理中又坦認被告確有交付海洛因？由此足見證人
    羅素月上開審理中前後證詞矛盾；再自上開98年9 月2 日之
    通訊監察譯文足證證人羅素月當次並未購買安非他命已如上
    述，是其上開證述顯屬維護被告之詞，故此部分證詞，要無
    可信，自無從作為有利被告之認定。至於被告及辯護人原於
    100 年7 月26日聲請再訊問證人羅素月，於本院100 年10月
    26日準備期日勘驗證人羅素月於99年2 月8 日偵訊錄音光碟
    後，當庭捨棄此項聲請，嗣於100 年11月7 日另具狀再聲請
    訊問證人羅素月，惟按「證人已由法官合法訊問，且於訊問
    時予當事人詰問之機會，其陳述明確別無訊問之必要者，不
    得再行傳喚。」刑事訴訟法第196 條定有明文，查證人羅素
    月於原審審理時於100 年4 月21日、100 年5 月10日到庭作
    證，經法官合法訊問並給予被告及辯護人詰問之機會（見原
    審卷第69至7 頁、第107 至113 頁），被告及辯護人再提出
    聲請訊問證人羅素月，其待證事實為: 被告於98年9 月2
    日交付證人2 包之毒品種類為何？當次約定交易毒品種類
    為海洛因或安非他？若有交付海洛因有無對價？若有對
    價，被告有無賺取價差營利之意思（見本院第108 頁），上
    開待證事項有關被告於98年9 月2 日與證人羅素月交
    易之毒品種類、有無對價、價金多少等，均於原審上開審判
    期日調查完畢，並給予被告及辯護人詰問之機會，至於被
    告有無賺取價差營利之意思，並非證人羅素月所得知悉，是
    依刑事訴訟法第196 條規定，自不得再行傳喚訊問證人羅素
    月。
  (四)另辯護意旨另稱：依勘驗結果，被告於98年9 月1 日確實
    有交付毒品2 包給證人羅素月，其中1 包是海洛因，是被告
    無償轉讓給羅素月的，另1 包是安非他命，才是1,600 元交
    易價格的標的；依通訊監察譯文，在98年9 月2 日前一天
    ，被告有有打電話給羅素月，請羅素月幫忙買海洛因，被告
    與羅素月間就有關第一級毒品海洛因的部分，經常有因為施
    用而互相代為購買而互通有無，而有少量交付的情形，被告
    與羅素月之間就海洛因部分的交付，是被告認為僅有施用1
    、2 次的量，所以就送給證人云云，惟查:
  1.本院於100 年10月29日勘驗證人羅素月於99年2 月8 日檢察
    官偵訊時之錄音光碟，其中有關證人羅素月證稱其購買毒品
    之種類、價格及購入後之施用方式，證人羅素月證稱: 「（
    直接拿一包貨給妳，是不是？）看那一次跟他買多少啊！（
    1600。）那應該是2 包。（我跟妳拿二，他說他拿一六給妳
    嘛。）我說我是要拿2000要欠400 。應該是這樣。（他拿一
    包給妳是不是？海洛因還是安非他命？）海洛因。（妳是用
    什麼裝？夾鍊袋裝？）夾鍊袋。（有沒有用其他的東西裝？
    ）沒有啦！（一手交錢一手交貨嘛？）嗯！（他拿給妳的量
    是20 00 塊的量，妳欠他400 ，是不是？）對！（妳拿了貨
    之後，有沒有拿回家用，用幾次？）拿回家用啊！」、「（
    用，怎麼用？）就是用注射ㄟ！（用幾次，1600耶！2000塊
    的量應該用很多次。）2 次還是3 次吧！」等語（見本院卷
    第94頁背面至第95頁）。由上開證人羅素月之證述內容觀之
    ，可知: 就98年9 月2 日該次被告與證人羅素月之毒品交
    易，證人羅素月從頭到尾均未提及到與安非他命相關之隻字
    片語，亦無任何與安非他命有關之暗示、代號，已無容人再
    將其解釋該次交易之毒品為安非他命之餘地。證人羅素月
    上開證述，已明白指出其當日是購買「2 包」、「2,000 元
    的量」的海洛因，雖檢察官一時口誤問羅素月「他拿一包給
    妳是不是？海洛因還是安非他命？」等語，惟就檢察官訊問
    的第1 個問題「他拿一包給妳是不是？」，證人羅素月甫稱
    那次是購買「2 包」，故就第1 個問題沒有再回答1 次，而
    是直接回答檢察官問的第2 個問題「海洛因還是安非他命？
    」，答稱是「海洛因」。檢察官再訊問證人羅素月就該次
    購買之毒品如何施用？證人羅素月證稱是「注射」，而僅海
    洛因可以「注射」方式施用，安非他命並無法用注射之方式
    施用，此業據證人羅素月於偵查中證述：其於98年10月31
    日所購買之安非他命係在後庄軍輝路上全家便利商店，當次
    購買之毒品以燒烤方式施用；於98年9 月2 日所購買之海洛
    因係被告交付，當次購買之毒品以注射方式施用等語（見本
    院卷第92頁背面、第95頁），可見證人羅素月當次購買之毒
    品確係「海洛因」。倘如辯護人所稱當日被告交付之2 包毒
    品，其中1 包是安非他命，則證人羅素月應會就其交易之種
    類、價格及購買後之施用方式分別說明，檢察官亦會就這些
    問題分別訊問證人羅素月，惟由上開錄音內容就98年9 月2
    日之毒品交易完全未提到任何與安非他命有關之事項，可見
    該次交易證人羅素月確係向被告購買「2 包」海洛因無誤。
  2.被告另稱: 被告於98年9 月2 日交付海洛因給證人羅素月，
    是無償送給羅素月的，量約施用1 、2 次的量云云，辯護意
    旨並稱被告因患舌癌，為了要減輕痛苦，被告也知悉施用海
    洛因的部分會有成癮性，被告也儘量克制自己不要施用海洛
    因，如果有購買也是購買少部分給自己施用，又因舌癌之故
    ，才施用第二級毒品，因長期施用第二級毒品關係，經濟上
    比較拮据，容或有轉讓少部分的安非他命，僅是賺取價差利
    潤，就第一級毒品的部分，被告主觀上認為是無償給予證人
    羅素月等語（見本院卷第118 頁正、背面）。惟查被告於原
    審供稱：海洛因1 錢25,000元等語（見原審卷第129 頁），
    可見海洛因之價格十分昂貴。又被告罹患舌癌，有其提出財
    團法人天主教聖馬爾定醫院之診斷證明書在卷可憑（見本院
    卷第12 7頁），辯護意旨亦稱被告因舌癌之故，長期施用第
    二級毒品，經濟上比較拮据，才有「轉讓」安非他命賺取價
    差利潤（按: 其法律評價應係「販賣」安非他命，而非辯護
    意旨所稱之「轉讓」）等語，由被告係因長期有施用毒品之
    習性，以販毒所得來供給自己施用毒品所需花費，且其經濟
    拮掘，而海洛因價格又十分昂貴等情綜合以觀，被告焉會將
    海洛因無償送給證人羅素月？被告及辯護意旨所辯，顯有違
    常情；又證人羅素月證稱其該次購買的量約可施用2 、3 次
    等語，被告在經濟拮掘，不惜違反國家禁令，鋌而走險販賣
    毒品以籌措自己施用毒品費用之情況下，又豈會將足以施用
    2 、3 次份量之海洛因平白免費送給證人羅素月？被告及辯
    護意旨所辯，有違事情之常，不足採信。
  3.辯護意旨又另稱被告交易毒品包裝模式都是1 包，為何本案
    會有2 包毒品，一定是1 包海洛因，1 包是安非他命云云，
    惟查被告於98年9 月2 日係以何種包裝形式販賣第一級毒品
    海洛因及其數量，已據證人羅素月於偵查證述是以「夾鏈袋
    裝」、「2 包」「海洛因」等語明確，被告於原審另涉及販
    賣第二級毒品被判處罪刑確定部分，其販賣之第二級毒品均
    為安非他命，而安非他命為結晶體，被告包裝為1 包販賣，
    而海洛因為粉未，並非結晶體，與安非他命已有不同，被告
    將價值2,00 0元（惟當場向羅素月收取1,600 元，羅素月尚
    欠400 元未付）的海洛因分成2 包販賣給證人羅素月，亦難
    以包裝數量推論被告販賣的是1 包海洛因、1 包安非他命，
    辯護意旨所辯，亦不足採信。
  (五)按毒品海洛因，本無一定之公定價格，是其各次買賣之價格
    ，當亦各有差異，或隨供需雙方之資力、關係之深淺、需求
    之數量、貨源之充裕與否、販賣者對於資金之需求程度，以
    及政府查緝之態度，進而為各種不同之風險評估，而為機動
    性之調整，是其價格標準，自非一成不變，且販賣者從各種
    「價差」或「量差」或「純度」謀取利潤方式，亦有差異，
    然其所圖利益之非法販賣行為目的，則屬相同，並無二致。
    因之，販賣利得，除經被告坦承，或其價量至臻明確外，確
    實難以究其原委。然按一般民眾普遍認知之毒品非法交易，
    向為政府查禁森嚴且重罰不寬貸，衡諸常情，倘非有利可圖
    ，絕無平白甘冒被重罰風險之理，從而，舉凡有償交易，除
    足反證其確另基於某種非圖利本意之關係外，通常尚難因無
    法查悉其買進、賣出之差價，而遽認其無營利之意思，或阻
    卻販賣犯行之追訴。查觀之證人羅素月本次購買海洛因之價
    格為2,000 元，惟僅交付1,600 元與被告，尚欠400 元等情
    ，足見被告販售海洛因有其自訂之交易價格，再佐以海洛因
    乃毒品危害防制條例所列管具成癮性、濫用性之第一級毒品
    ，其所致危害甚深，法律遂嚴禁持有、轉讓、製造、運輸及
    販賣等，並處以極重之刑責，故行為人莫不極盡隱諱之能事
    ，唯恐遭致查緝，是就該毒品，容因特別情事而無償轉讓，
    衡情倘無利可圖，諒無平白蹈陷重典無端供應他人之理，而
    被告係因長期有施用毒品之習性，又經濟拮掘，故以販毒所
    得來供給自己施用毒品所需花費，已如前述，則自證人羅素
    月該次購買海洛因並交付對價1,600 元等情，顯見被告並非
    無償轉讓至明，足認被告上開所為，應有從價差或量差中賺
    取利潤而牟利，是被告主觀上確實有販賣海洛因以營利之不
    法意圖，應堪確認。
  (六)綜上，被告所辯顯係事後卸責之詞，自不可採。本案事證明
    確，被告上開販賣第一級毒品海洛因罪之犯行洵堪認定，應
    依法論科。
三、按「行為後法律有變更者，適用行為時之法律。但行為後之
    法律有利於行為人者，適用最有利於行為人之法律。」刑法
    第2 條第1 項定有明文。查被告行為後，毒品危害防制條例
    業已於98年5 月20日修正，並經公布施行，修正前毒品危害
    防制條例第4 條第1 項規定：「製造、運輸、販賣第一級毒
    品者，處死刑或無期徒刑；處無期徒刑者，得併科新臺幣1,
    000 萬元以下罰金。」；而修正後該條例第4 條第1 項則規
    定：「製造、運輸、販賣第一級毒品者，處死刑或無期徒刑
    ；處無期徒刑者，得併科新臺幣2,000 萬元以下罰金。」，
    是修正後毒品危害防制條例第4 條第1 項將併科罰金之金額
    由1,00 0萬元提高至2,000 萬元；另修正後毒品危害防制條
    例第17條第2 項增定：「犯第4 條至第8 條之罪於偵查及審
    判中均自白者，減輕其刑」，惟本案被告於偵查及審判中均
    未自白犯罪，並無修正後該第17條第2 項之適用，此部分自
    不生比較問題。故分別比較修正前、後毒品危害防制條例第
    4 條第1 項之結果，應適用98年5 月20日修正前毒品危害防
    制條例第4 條第1 項之規定較有利於被告。
四、論罪科刑：
  (一)海洛因屬毒品危害防制條例第2 條第2 項第1 款所列之第一
    級毒品，核被告所為，係犯修正前毒品危害防制條例第4 條
    第1 項之販賣第一級毒品罪。被告持有海洛因及持有安非他
    命之低度行為，為販賣之高度行為所吸收，不另論罪。
  (二)另衡以毒品危害防制條例第4 條第1 項法定刑乃處死刑或無
    期徒刑，其立法目的之所科以重刑乃考量販賣毒品與製造及
    運輸等易於廣泛散佈毒品之情形相類，為嚴禁毒害之宗旨而
    有此規定，惟販毒或有大盤毒梟或中、小盤之分，其原因動
    機不一，犯罪行為情狀、販出次數及數量、獲利大小常有懸
    殊差異，所致危害社會之程度當有所不同，倘無視行為人犯
    罪情節及惡性之輕重，概以前揭重度自由刑度相繩，即有違
    個案量刑之公平與適切，是此情形，依據比例原則，如個案
    情狀處以較輕刑度，即足以懲儆，並可達防衛社會之目的者
    ，兼衡主觀惡性與客觀犯行等犯罪情狀，核有顯可憫恕之情
    者，依據刑法第59條之規定酌量減輕其刑，俾使個案裁判量
    刑允當。查被告本次販賣毒品之對象為1 人，販賣標的為價
    值2,000 元量之毒品，販賣所得為1, 600元（證人羅素月尚
    欠400 元未付）等情，是被告上開犯行尚難與廣泛散佈毒品
    之大盤毒梟情形相類，其犯罪之情狀尚可憫恕，在客觀上顯
    足以引起一般同情，宣告最低度無期徒刑，猶嫌過重，爰依
    刑法第59條規定酌減其刑。
五、原審以被告販賣第一級毒品海洛因犯行，罪證明確，因予論
    罪科刑，固非無見，惟查：被告販賣予證人羅素月之毒品海
    洛因是2 包、價值2,000 元（惟證人羅素月僅交付1,600 元
    ，尚欠400 元未付）的量，原判決認被告該次販賣之毒品海
    洛因為1 包，有所違誤；另未扣案、裝置在被告所持用之行
    動電話內之門號0000000000號SIM 卡1 枚，該0000000000號
    門號係侯天佑於97年10月27日申請，至100 年1 月10日停用
    ，有遠傳資料查詢在卷可稽（見本院卷第100 頁），是該上
    開門號之SIM 卡顯非被告所有，原判決就裝置門號00000000
    00號SIM 卡1 枚，逕以上開SIM 卡係供被告上開犯罪所用之
    物宣告沒收，並諭知如全部或一部不能沒收時，追徵其價額
    ，亦有未洽（此部分詳述於後六、）。被告上訴否認犯罪，
    雖不可採，惟原判決既有上開可議之處，即屬無可維持，自
    應由本院撤銷改判。爰審酌被告前曾施用毒品（尚未構成累
    犯）素行非佳，有臺灣高等法院被告前案紀錄表在卷可查，
    其國中畢業學識程度，已婚，家中有母親、妻子，育有2 名
    子女，從事防火牆工作等家庭生活狀況，無視於毒品對於健
    康之戕害及國家杜絕毒品犯罪之禁令販賣第一級毒品，對社
    會治安之影響及危害，販賣海洛因實得價金為1,600 元，販
    售對象共計1 人，惟犯後否認犯行，未見有何悔意等犯後態
    度，復以被告罹患舌癌第3 期疾病等一切情狀，量處如主文
    所示之刑。
六、沒收部分:
  (一)按刑罰法令關於沒收之規定，兼採職權沒收主義與義務沒收
    主義。職權沒收，係指法院就屬於被告所有，供犯罪所用、
    預備用或因犯罪所得之物，仍得本於職權斟酌是否宣告沒收
    ，例如刑法第38條第1 項第2 款、第3 款、第3 項前段等規
    定屬之。義務沒收，則又可分為絕對義務沒收與相對義務沒
    收。前者指凡法條有：「不問屬於犯人與否，沒收之」之特
    別規定者屬之，法院就此等物品是否宣告沒收，無斟酌餘地
    ，除已證明滅失者外，不問屬於犯人與否或有無查扣，均應
    宣告沒收，例如刑法第38條第1 項第1 款、第2 項、毒品危
    害防制條例第18條第1 項前段等規定屬之；後者則係指供犯
    罪所用、預備用或因犯罪所得，以屬於被告所有者為限，始
    應予以沒收，例如毒品危害防制條例第19條第1 項前段是。
    毒品危害防制條例第19條第1 項規定，犯第4 條之罪者，其
    供犯罪所用或因犯罪所得之財物，均沒收之，如全部或一部
    不能沒收時，追徵其價額或以其財產抵償之。但該條項並無
    如同條例第18條第1 項所定「不問屬於犯人與否，沒收之」
    之明文，自屬相對沒收主義之立法。是其應沒收之物，應以
    屬被告所有者為限（最高法院96年度台上字第7069號、95年
    度台上字第305 號判決意旨參照）。
  (二)又毒品危害防制條例第19條第1 項規定性質上係沒收之補充
    規定。其屬於本條所定沒收之標的，如得以直接沒收者，判
    決主文僅宣告沒收即可，不生「追徵其價額」或「以其財產
    抵償之」問題，須沒收之標的全部或一部不能沒收時，始生
    「追徵其價額」或「以其財產抵償之」選項問題。而「追徵
    其價額」或「以其財產抵償之」係屬兩種選項，分別係針對
    「現行貨幣以外之其他財產」與「現行貨幣」而言。另外，
    本規定所稱「追徵其價額」者，係指所沒收之物為金錢以外
    之其他財物而無法沒收時，因其實際價值不確定，應追徵其
    價額，使其繳納與原物相當之價額，並無以其財產抵償之問
    題。倘嗣後追徵其金錢價額，不得結果而須以其財產抵償者
    ，要屬行政執行機關依強制執行之法律之執行問題，即無不
    能執行之情形，自毋庸諭知「或以其財產抵償之」。如不能
    沒收之沒收標的為金錢時，因價值確定，判決主文直接宣告
    「以其財產抵償之」即可，不發生追徵價額之問題（最高法
    院99年度第5 次刑事庭會議（二）決議內容可資參照）。
  (三)經查：本案被告販賣第一級毒品之實際所得1,600 元，雖
    未扣案，然為被告販賣第一級毒品海洛因所得，依毒品危害
    防制條例第19條第1 項規定，仍應宣告沒收，如全部或一部
    不能沒收時，以其財產抵償之。至於未扣案之裝置門號00
    00000000號之行動電話1 支（不含搭配使用之SIM 卡），係
    被告持用作為聯絡販賣毒品之工具，業據被告供承在卷，可
    見該行動電話1 支確係被告所有，被告才會以該行動電話作
    為其聯絡販毒之工具，該行動電話1 支（不含搭配使用之
    SIM 卡）應依毒品危害防制條例第19條第1 項規定，宣告沒
    收，惟因未扣案，如全部或一部不能沒收時，追徵其價額。
    至於該0000000000號門號係侯天佑於97年10月27日申請，至
    100 年1 月10日停用，有遠傳資料查詢在卷可稽（見本院卷
    第100 頁），是該上開0000000000門號之SIM 卡顯非被告所
    有，爰不宣告沒收，附此敘明。
據上論斷，應依刑事訴訟法第369 條第1 項前段、第364 條、第
299 條第1 項前段，修正前毒品危害防制條例第4 條第1 項、第
19條第1項 ，刑法第2 條第1 項前段、第11條前段、第59條，判
決如主文。
本案經檢察官李傳來到庭執行職務。
中    華    民    國   100    年    12    月    14    日
                  刑事第七庭    審判長法  官  李文福
                                      法  官  陳顯榮
                                      法  官  翁金緞
以上正本證明與原本無異。
如不服本判決應於收受送達後10日內向本院提出上訴書狀，其未
敘述上訴理由者，並得於提起上訴後10日內向本院補提理由書（
均須按他造當事人之人數附繕本）「切勿逕送上級法院」。
                                      書記官  歐貞妙
中    華    民    國   100    年    12    月    14    日
附錄本案論罪科刑法條全文：
修正前毒品危害防制條例第4條第1項：
製造、運輸、販賣第一級毒品者，處死刑或無期徒刑；處無期徒
刑者，得併科新臺幣1 千萬元以下罰金。